【裁判字號】    97,台上,3586
【裁判日期】    970731
【裁判案由】    殺人等罪
【裁判全文】
最高法院刑事判決            九十七年度台上字第三五八六號
上  訴  人  甲○○（即王冠生）
            乙○○
共      同
選任辯護人  顏福松律師
上列上訴人等因殺人等罪案件，不服台灣高等法院台南分院中華
民國九十七年四月二十九日第二審更審判決（九十六年度上重更
(一)字第三一六號，起訴案號：台灣台南地方法院檢察署九十一年
度偵緝字第九０二號，九十一年度偵字第一一六六０、一一六六
一號，九十二年度偵字第七０七０號，九十三年度偵緝字第一一
六六、一一九九、一二００號），提起上訴，本院判決如下：
    主  文
原判決撤銷，發回台灣高等法院台南分院。
    理  由
本件原判決認定上訴人甲○○、乙○○有原判決事實欄所載犯行
，因而撤銷第一審關於甲○○殺人及乙○○部分之科刑判決，改
判依想像競合犯、牽連犯關係，從一重論處甲○○殺人（累犯）
、乙○○共同未經許可持有手槍等罪刑。固非無見。
惟查：(一)認定事實所憑之證據，須實際存在，就該案卷宗不難考
見者，始克當之。倘判決書內所記載之證據，與卷宗內筆錄或文
件之內容不相適合，則其判決之根據，實際上與卷證不符，自屬
採證違法。本件原判決認定上訴人等共同持有美國BERETTA 廠製
92FS型（槍枝管制編號：0000000000）制式半自動手槍一支，並
於判決主文諭知將該扣案手槍沒收等情。然依卷附台灣高雄地方
法院檢察署檢察官民國九十五年十月三日處分命令暨同署九十六
年三月份銷燬獲案槍枝刀械清冊影本所示，共同被告池宗展所持
有九０ＭＫI半自動制式手槍一支，經判決有罪確定後予以銷燬
，其槍枝管制編號為0000000000（見更一卷一第一五四、一六四
頁）。原判決此部分記載顯與卷證資料不符，自有違誤。(二)刑法
第十三條第一項明定：行為人對於構成犯罪之事實，明知並有意
使其發生者為故意。同條第二項明定：行為人對於犯罪之事實，
預見其發生，而其發生並不違背其本意者，以故意論。蓋以認識
為犯意之基礎，無認識即無犯意之可言，但不論其為「明知」或
「預見」，皆為故意犯主觀上之認識，只是認識之程度強弱有別
，行為人有此認識進而有「使其發生」或「任其發生」之意，則
形成犯意，前者為確定故意、直接故意，後者為不確定故意、間
接故意，兩者之態樣並不盡相同。本件原判決認甲○○係基於直
接故意而犯殺人罪，然於理由說明以制式手槍射擊人體要害，當
足致人死亡之結果，乃為社會上一般稍具常識者所知悉，甲○○
為正常成年人，衡情自為其所認識，惟其竟仍以前揭已拉滑套子
彈上膛並開保險之制式半自動手槍抵住被害人陳宏益胸、頸部時
，復贅載「不僅客觀上有預見死亡結果之發生，且其主觀上當能
預見死亡結果之發生」云云，顯與法律所規定直接故意之要件不
合，有判決理由矛盾之違誤。(三)科刑之判決書，須將認定之犯罪
事實詳記於事實欄，然後於理由內逐一說明其憑以認定之證據，
使事實與理由兩相一致，方為合法，倘事實欄已有敘及，而理由
內未加說明，是為理由不備，理由已有說明，而事實欄無此記載
，則理由失其依據，均足構成撤銷之原因。原判決事實認定，共
同正犯彭志翔自己尚持有一支手槍，由彭志翔隨身攜帶，但未取
出作案亦未查獲扣案，無從鑑定以證明係具殺傷力之槍械云云；
惟就認定此部分事實所憑之證據及其認定之理由，均付之闕如，
有判決不備理由之違法。(四)共同正犯池宗展被訴轉讓（出借）手
槍部分，原審法院於九十六年五月一日以九十六年度上重更二字
第七號判決無罪，經本院於九十六年八月三十日以上訴違背法律
上之程式駁回確定，有各該判決書在卷（見更一卷一第九六至一
一０頁）。原判決事實竟謂：池宗展另案由第一審法院以九十四
年度重訴字第一八號，就意圖供他人犯罪之用出借手槍部分判處
無期徒刑確定云云，此部分敘述顯有卷證不符之違誤。以上或為
上訴意旨所指摘，或為本院得依職權調查之事項，應認原判決仍
有撤銷發回更審之原因。
據上論結，應依刑事訴訟法第三百九十七條、第四百零一條，判
決如主文。
中    華    民    國  九十七  年    七    月  三十一  日
                      最高法院刑事第六庭
                          審判長法官  洪  清  江
                                法官  韓  金  秀
                                法官  陳  晴  教
                                法官  李  錦  樑
                                法官  蘇  振  堂
      本件正本證明與原本無異
                                      書  記  官
中    華    民    國  九十七  年    八    月   十五   日
                                                      K


司法院資訊處製作；財團法人民間司法改革基金會備份。
